【裁判字號】    89,台上,326
【裁判日期】    890120
【裁判案由】    殺人
【裁判全文】
最高法院刑事判決                                八十九年度台上字第三二六號
    上  訴  人  甲○○
右上訴人因殺人案件，不服台灣高等法院中華民國八十六年十月九日第二審更審判決
（八十六年度上更(一)字第五二九號，起訴案號：台灣台北地方法院檢察署八十四年度
偵字第八一三二號），提起上訴，本院判決如左：
    主  文
原判決撤銷，發回台灣高等法院。
    理  由
本件原判決認定上訴人甲○○於民國八十四年四月八日下午五時許，自大陸返抵台北
市○○○路○段二一五巷二十二號住處，見其夫陳嘉雄之女友徐淑華登堂入室，十分
不悅。當徐女離去之後，上訴人即與陳嘉雄發生爭吵，並與小孩跪求陳嘉雄回心轉意
，但陳嘉雄不予理會。至當晚九時許，上訴人因不願陳嘉雄外出找徐女，乃乘其不注
意之際，將安眠藥二顆置入麥片供其食用；陳嘉雄食用後感到昏沈，進入房間休息，
上訴人仍委屈示意，期能重修舊好，但遭陳嘉雄推開。詎料，徐女又前來按門鈴騷擾
，為上訴人之女陳怡瑩擋回。上訴人見難以挽回，頓萌殺死陳嘉雄之犯意，趁其意識
昏沈之際，陸續將安眠藥摻入開水中慢慢加以餵食，前後約餵食三十幾顆，致陳嘉雄
昏睡不省人事。迨翌日（九日）凌晨五時三十分許，再持女用絲巾勒住陳嘉雄脖子，
使其窒息死亡。上訴人行兇後，在犯罪未被發覺前主動向台北市政府警察局大安分局
和平東路派出所警員蔡崇俊自首殺人犯行，並扣得上訴人所有供殺人所用之安眠藥一
瓶及女用絲巾一條等情。因而撤銷第一審判決，改判仍論處上訴人殺人罪刑。固非無
見。惟查：(一)審理事實之法院，本乎發見實質的真實之本旨，對於案內一切與罪名之
成否、論罪科刑有關之證據，除認為不必要者外，均應詳為調查，然後基於調查所得
之心證，以為判斷之基礎。故證據雖已調查，若尚有其他必要部分並未調查，即與證
據未經調查無異，如遽行判決，仍難謂無刑事訴訟法第三百七十九條第十款規定所稱
應於審判期日調查之證據，未予調查之違法。原判決係以上訴人於案發當時之精神狀
態尚未達精神耗弱之程度，業經國立臺灣大學醫學院附設醫院鑑定屬實，有該院鑑定
報告書可稽。而據該鑑定報告固謂上訴人經羅氏墨漬測驗顯示無明顯精神病症狀等語
。然上訴人確罹有精神分裂病，已經其於原審更審前提出台北市立療養院診斷證明書
在卷（見原審上訴卷第二十五頁），即前開鑑定報告亦指上訴人之大哥及其大姐的兩
個兒子均為精神分裂病患者無訛。參以證人楊敏惠曾證稱，伊於案發當天中午十二時
許到上訴人家中，上訴人一直哭，一直講話，神智不清；另證人即警員蔡崇俊亦結稱
，案發當天接獲報案，伊到上訴人家，上訴人有說她殺她丈夫，講了一大堆，覺得上
訴人有歇斯底里，精神恍惚各等語（見相驗卷第十四、十八頁）。倘上訴人果有潛在
之精神分裂病宿疾，且於案發時又有服用安眠藥情形，迨案發後，其友人及警員趕赴
現場時，猶有歇斯底里、精神恍惚及神智不清情形，則案發時其精神狀態是否正常，
而對外界事務之判斷能力較之一般人有無顯然減退情形，實非無斟酌餘地。上開鑑定
報告所憑之測驗結果既與台北市立療養院之診斷有所出入，究竟上訴人罹患精神分裂
病病史已有多久，發病情形如何，此於其本件案發時之精神狀態之鑑定應具參考價值
。上訴人之選任辯護人於原審具狀請求傳訊台北市立療養院成人精神科主任陳坤波，
及函詢國立臺灣大學醫學院附設醫院以查明上訴人罹患精神分裂病之情形。此項精神
狀態，與判斷上訴人犯罪之成立與否攸關。原審未予調查，復未於判決內說明其理由
，非但職權調查猶有未盡，抑且判決理由不備。(二)被害人陳嘉雄死亡之時間，依卷附
相驗屍體證明書及驗斷書之記載，係為八十四年四月九日十二時，其死亡地點為送醫
途中，原判決依上訴人於檢察官訊問時供稱「……凌晨四點半徐女來按電鈴，約一個
小時後，徐女又來按門鈴，被我女兒擋回去，當時我心急，怕我先生醒過來，就從抽
屜拿絲巾勒我先生的脖子……」及法醫劉樹人供證稱該死亡時間係用推斷的，都會有
幾小時誤差各等語，認定上訴人係於翌（九）日凌晨五點三十分，以絲巾勒住被害人
脖子，使其窒息死亡；該相驗屍體證明書及驗斷書上所載死亡時間八十四年四月九日
中午十二時，應係誤差所致。然被害人之女陳怡瑩於檢察官訊問時證稱，伊就讀德育
護專五年級，案發當天上午，伊發現其父親有異狀，於十點三十分打一一九叫救護車
，並為其父做心外按摩，一直到救護車來（見相驗卷第十二頁正、背面）；嗣於原審
更審調查亦稱，伊發現其父親當時，覺得其尚未斷氣，只覺其臉色怪怪，但還有體溫
等語（見原審更(一)卷第四十八頁背面）。衡諸陳怡瑩於案發當時係護專五年級學生，
其就人體生理狀況之了解、生命跡象之判斷及相關護理、急救之知識，當較一般人為
深入；果如原判決所認，被害人係於當天凌晨五時三十分許，被以絲巾勒頸窒息死亡
，則陳女於同日上午十時許發現時，被害人應已氣絕多時，以其較常人為專業之護理
急救常識，似無可能誤認被害人尚未斷氣，仍予急救措施之理。況被害人如已死亡多
時，可否仍有體溫存在？倘有餘溫，似亦可由其所餘體溫，研判被害人係於何時死亡
，原審就上開疑點未進一步詳查、釐清，逕依上訴人及法醫師之前述供詞，認上訴人
係於八十四年四月九日凌晨五點三十分許，以絲巾將被害人勒斃，尚嫌速斷。上訴意
旨，執以指摘原判決違背法令，尚非全無理由，應認原判決仍有撤銷發回更審之原因
。
據上論結，應依刑事訴訟法第三百九十七條、第四百零一條，判決如主文。
中      華      民      國    八十九    年      一      月     二十     日
                              最高法院刑事第六庭
                                  審判長法官  紀  俊  乾
                                        法官  楊  商  江
                                        法官  黃  正  興
                                        法官  陳  東  誥
                                        法官  張  春  福
      右正本證明與原本無異
                                              書  記  官
中      華      民      國    八十九    年      一      月    二十六    日


司法院資訊處製作；財團法人民間司法改革基金會備份。
